ACORDAO-COMPLETO-2517632

ACÓRDÃO 18936/2021 ATA 41/2021 - SEGUNDA CÂMARA

VISTOS, relatados e discutidos estes autos de tomada de contas especial instaurada pela Financiadora de Estudos e Projetos (Finep) , em desfavor da Fundação ADM, de Altamiro Castilho de Almeida Filho e de Fabrício Vasconcellos Soares, em razão da não comprovação da regular aplicação dos recursos repassados pela União por meio do Convênio 01.05.0998.00, firmado entre a Finep e aquela Fundação, e que tinha por objeto o projeto de desenvolvimento de sistemas de medição e instrumentação via PDA (Personal Digital Assistant) para aplicações no setor de energia elétrica;
ACORDAM os Ministros do Tribunal de Contas da União, reunidos em sessão de Segunda Câmara, ante as razões expostas pelo Relator, em:
9.1. rejeitar parcialmente as alegações de defesa e razões de justificativa apresentadas pela Fundação ADM, por Altamiro Castilho de Almeida Filho e por Fabrício Vasconcellos Soares Severino Ferreira da Silva;
9.2. julgar irregulares as contas de Altamiro Castilho de Almeida Filho (XXX.681.205-XX) , de Fabrício Vasconcellos Soares (XXX.989.595-XX) e da Fundação ADM (03.420.448/0001-52) , com fundamento nos arts. 1º, inciso I, 16, inciso III, alíneas "b" e "c", 19, caput, e 23, inciso III, da Lei 8.443/1992, c/c os arts. 1º, inciso I, 209, incisos II e III, 210 e 214, inciso III, do RI/TCU, condenando-os, em solidariedade, ao pagamento das importâncias a seguir especificadas e fixando-lhes o prazo de 15 (quinze) dias para que comprovem perante este Tribunal, em respeito ao art. 214, inciso III, alínea "a", do RI/TCU, o recolhimento da dívida aos cofres do Fundo Nacional de Desenvolvimento Científico e Tecnológico, atualizadas monetariamente e acrescidas de juros de mora calculados a partir das datas indicadas até a data do efetivo recolhimento, abatendo-se, na oportunidade, os valores eventualmente já ressarcidos:
9.2.1. Débitos relacionados aos responsáveis solidários Altamiro Castilho de Almeida Filho (XXX.681.205-XX) e Fundação ADM (03.420.448/0001-52) 
	DATA
	VALOR ORIGINAL (R$) 

	1/4/2008
	1.034,00

	30/4/2008
	1.039,50

	9.2.2. Débitos relacionados aos responsáveis solidários Fabrício Vasconcellos Soares (XXX.989.595-XX) e Fundação ADM (03.420.448/0001-52) 
	DATA
	VALOR ORIGINAL (R$) 

	2/5/2006
	292,25

	19/6/2006
	7.440,30

	3/7/2006
	3.147,97

	3/8/2006
	550,08

	11/9/2006
	3.229,60

	2/10/2006
	4.902,52

	9/10/2006
	718,65

	18/10/2006
	740,58

	20/10/2006
	12.712,43

	1/11/2006
	2.328,63

	20/12/2006
	1.786,16

	12/1/2007
	3.901,64

	5/3/2007
	1.098,34

	25/4/2007
	1.227,55

	3/5/2007
	3.113,17

	6/11/2007
	1.689,10

	29/1/2008
	1.941,93

	13/3/2008
	2.049,75

	27/12/2008
	19.352,16

	27/01/2009
	242.188,62

9.3. autorizar, desde logo, a cobrança judicial das dívidas, caso não atendidas as notificações, na forma do disposto no art. 28, inciso II, da Lei 8.443/1992;
9.4. autorizar, desde logo, e com fundamento no art. 26, da Lei 8.443/1992, c/c o art. 217, do Regimento Interno do TCU, caso seja do interesse dos responsáveis, o parcelamento das dívidas em até 36 (trinta e seis) parcelas, devendo incidir, sobre cada uma, os encargos legais devidos, sem prejuízo de alertá-los de que, caso optem por essa forma de pagamento, a falta de comprovação do recolhimento de qualquer parcela implicará o vencimento antecipado do saldo devedor, nos termos do art. 26, parágrafo único, e 59, da Lei 8.443/1992, c/c o art. 217, § 2º, do Regimento Interno do TCU;
9.5. dar ciência desta deliberação à Procuradoria da República no Estado da Bahia, nos termos do § 3º do art. 16 da Lei 8.443/1992, c/c o § 7º do art. 209 do Regimento Interno do TCU, para adoção das medidas cabíveis;
9.6. informar à Procuradoria da República no Estado da Bahia que, nos termos do parágrafo único do art. 62 da Resolução TCU 259/2014, os procuradores e membros do Ministério Público credenciados nesta Corte podem acessar os presentes autos de forma eletrônica e automática, ressalvados apenas os casos de eventuais peças classificadas como sigilosas, as quais requerem solicitação formal;
9.7. dar ciência desta deliberação à Financiadora de Estudos e Projetos e aos responsáveis.

TCE instaurada por Financiadora de Estudos e Projetos em razão da não comprovação da regular aplicação dos recursos repassados pela União mediante o Convênio 01.05.0998.00 (Siafi 538192)

Segunda Câmara

Financiadora de Estudos e Projetos.

3. Interessados/Responsáveis:
3.1. Responsáveis: Altamiro Castilho de Almeida Filho (XXX.681.205-XX); Fabricio Vasconcellos Soares (XXX.989.595-XX); Fundação ADM (03.420.448/0001-52).

13.1. Ministros presentes: Bruno Dantas (Presidente), Aroldo Cedraz (Relator) e Raimundo Carreiro.
13.2. Ministros-Substitutos presentes: Marcos Bemquerer Costa e André Luís de Carvalho.

AROLDO CEDRAZ

Inicio o presente relatório transcrevendo a instrução de peça 127, contendo proposta de mérito da Secretaria de Controle Externo de Tomada de Contas Especial (SecexTCE) , a qual contou com a anuência do corpo dirigente daquela unidade (peças 128-129) :
"INTRODUÇÃO
1.	Cuidam os autos de tomada de contas especial instaurada por Financiadora de Estudos e Projetos, em desfavor de Fundação ADM (03.420.448/0001-52) , Altamiro Castilho de Almeida Filho (XXX.681.205-XX) e Fabrício Vasconcellos Soares (XXX.989.595-XX) , em razão de não comprovação da regular aplicação dos recursos repassados pela União realizadas por meio do Convênio 01.05.0998.00, registro Siafi 538192 (peça 6) , firmado entre a Finep e aquela Fundação, e que tinha por objeto o projeto de desenvolvimento de sistemas de medição e instrumentação via PDA (Personal Digital Assistant) para aplicações no setor de energia elétrica (PRODUTO: ADCT/FNDCTFONTE: PTF 047/05) .
HISTÓRICO
2.	Em 16/4/2018, com fundamento na IN/TCU 71/2012, alterada pela IN/TCU 76/2016 e DN/TCU 155/2016, o dirigente da instituição Financiadora de Estudos e Projetos autorizou a instauração da tomada de contas especial (peça 47) . O processo foi registrado no sistema e-TCE com o número 346/2018.
3.	O Convênio 01.05.0998.00, registro Siafi 538192, foi firmado no valor de R$ 1.024.154,65, sendo R$ 651.554,65 à conta do concedente e R$ 372.600,00 referentes à contrapartida do convenente. Teve vigência de 27/12/2005 a 27/12/2008, com prazo para apresentação da prestação de contas em 25/2/2009. Os repasses efetivos da União totalizaram R$ 651.554,65 (peça 60) .
4.	O fundamento para a instauração da Tomada de Contas Especial, conforme consignado na matriz de responsabilização elaborada pelo tomador de contas, foi a constatação da seguinte irregularidade: 
Realização de despesas em desacordo com o Plano de Trabalho Aprovado, não realização da devolução do saldo remanescente do Convênio e não comprovação do aporte da contrapartida pactuada.
5.	Os responsáveis arrolados na fase interna foram devidamente comunicados e, diante da ausência de justificativas suficientes para elidir a irregularidade e da não devolução dos recursos, instaurou-se a tomada de contas especial.
6.	No Relatório de TCE 024/2018 (peça 76) , o tomador de contas concluiu que o prejuízo importaria no valor original de R$ 783.936,38, imputando-se a responsabilidade a Fundação ADM, na condição de contratada, Altamiro Castilho de Almeida Filho, Diretor Geral e Ordenador de despesas, no período de 8/10/2004 a 16/10/2008, na condição de dirigente e Fabrício Vasconcellos Soares, Diretor Geral, no período de 17/10/2008 a 17/10/2012, na condição de dirigente.
7.	Em 1/7/2019, a Controladoria-Geral da União emitiu o Relatório de Auditoria 638/2019 (peça 77) , em concordância com o relatório do tomador de contas. O certificado de auditoria e o parecer do dirigente do órgão de controle interno concluíram pela irregularidade das presentes contas (peças 78 e 79) .
8.	Em 19/7/2019, o ministro responsável pela área atestou haver tomado conhecimento das conclusões contidas no relatório e certificado de auditoria, bem como do parecer conclusivo do dirigente do órgão de controle interno, manifestando-se pela irregularidade das contas, e determinou o encaminhamento do processo ao Tribunal de Contas da União (peça 80) .
ANÁLISE DOS PRESSUPOSTOS DE PROCEDIBILIDADE DA IN/TCU 71/2012
Avaliação de Viabilidade do Exercício do Contraditório e Ampla Defesa
9.	Verifica-se que não houve o transcurso de mais de dez anos desde o fato gerador sem que tenha havido a notificação dos responsáveis pela autoridade administrativa federal competente (art. 6º, inciso II, c/c art. 19 da IN/TCU 71/2012, modificada pela IN/TCU 76/2016) , uma vez que o fato gerador da irregularidade sancionada ocorreu em 13/2/2009, e os responsáveis foram notificados sobre as irregularidades pela autoridade administrativa competente conforme abaixo:
9.1. Fundação ADM, foi notificada sobre as irregularidades em 9/8/2013 (peça 31, p. 1-6 e peça 39, p. 5) , cujos fatos geradores ocorreram entre 13/3/2006 e 13/2/2009; e posteriormente, após a instauração da TCE, em 18/4/2018 (peça 51, p. 15-17 e peça 53, p. 4) .
9.2. Altamiro Castilho de Almeida Filho, foi notificado sobre as irregularidades em 4/4/2012 (peça 28, p. 6-8 e peça 37, p. 3-4) , cujos fatos geradores ocorreram entre 13/3/2006 e 23/9/2008; e posteriormente, após a instauração da TCE, em 23/4/2018 (peça 51, p. 10-14 e peça 53, p. 2-3) .
9.3. Fabrício Vasconcellos Soares, foi notificado sobre as irregularidades em 17/4/2018 (peça 51, p. 7-9 e peça 53, p. 1) , cujos fatos geradores ocorreram entre 11/11/2008 e 13/2/2009.
Valor de Constituição da TCE
10.	 Verifica-se, ainda, que o valor atualizado do débito apurado (sem juros) em 1/1/2017 é de R$ 467.057,60, portanto superior ao limite mínimo de R$ 100.000,00, na forma estabelecida conforme os arts. 6º, inciso I, e 19 da IN/TCU 71/2012, modificada pela IN/TCU 76/2016. 
OUTROS PROCESSOS/DÉBITOS NOS SISTEMAS DO TCU COM OS MESMOS RESPONSÁVEIS
11.	 Informa-se que não foi encontrado débito imputável aos responsáveis em outros processos no Tribunal.
EXAME TÉCNICO
Instrução inicial
12.	 A análise inicial dos documentos presentes nos autos concluiu que Fundação ADM (03.420.448/0001-52) , Altamiro Castilho de Almeida Filho (XXX.681.205-XX) e Fabrício Vasconcellos Soares (XXX.989.595-XX) eram as pessoas responsáveis pela gestão e execução dos recursos federais recebidos por meio do Convênio 01.05.0998.00, registro Siafi 538192, tendo o prazo final para apresentação da prestação de contas expirado em 25/2/2009. 
13.	 Verifica-se que foi dada oportunidade de defesa aos agentes responsabilizados na fase interna, em obediência aos princípios constitucionais que asseguram o direito ao contraditório e à ampla defesa (art. 5º, inciso LV, da Constituição Federal) , conforme detalhado no item "Análise dos Pressupostos de Procedibilidade da IN/TCU 71/2012", subitem "	Prejuízo ao Contraditório e Ampla Defesa".
14.	 Entretanto, os responsáveis não apresentaram justificativas suficientes para elidir as irregularidades e não recolheram o montante devido aos cofres do Fundo Nacional de Desenvolvimento Científico e Tecnológico, razão pela qual suas responsabilidades foram mantidas.
15.	Em relação à responsabilização da empresa, opera-se a responsabilização solidária dos administradores com a pessoa jurídica recebedora dos recursos, em conformidade com a Súmula 286 do Tribunal de Contas da União na qual "a pessoa jurídica de direito privado destinatária de transferências voluntárias de recursos federais feitas com vistas à consecução de uma finalidade pública responde solidariamente com seus administradores pelos danos causados ao erário na aplicação desses recursos".
16.	 De acordo com as análises empreendidas na fase instrutória, as irregularidades descritas no relatório do tomador, bem como as respectivas condutas identificadas, que deram origem a esta TCE, foram descritas da forma que se segue.
16.1. Irregularidade 1: utilização dos recursos fora do período de vigência do convênio.
16.1.1. Fundamentação para o encaminhamento: 
16.1.1.1.	Foram realizadas despesas em data posterior ao prazo de vigência do convênio, o qual havia sido expirado em 27/12/2008, a título de prestação de serviços de terceiros por pessoa física, no montante de R$ 4.440,00, a seguir identificados (peça 18, p. 5 e peça 20, p. 7) :
	Data do pgto.
	Cheque
	Favorecido
	Valor (R$) 

	13/1/2009
	Transferência
	Andrei Firmino Oliveira
	840,00

	13/2/2009
	850.080
	Francisco Oliveira Reis Cabral
	3.600,00

	Total (R$) 
	4.400,00

16.1.1.2.	A jurisprudência do TCU é no sentido de que, embora seja  considerada  irregularidade grave a aplicação de recursos do convênio fora do prazo de vigência, devem ser analisadas as circunstâncias de cada caso concreto, sendo fator crucial para a atenuação da falha a comprovação de efetiva utilização dos recursos no objeto pactuado (Acórdão 1823/2015-TCU-Primeira Câmara, rel. BENJAMIN ZYMLER; 5.674/2015-TCU-2a  Câmara, rel. VITAL DO RÊGO; 7.147/2015-TCU-1ª Câmara, rel. BRUNO DANTAS e 7.493/2015-TCU-1a Câmara, rel. WEDER DE OLIVEIRA) .
16.1.2. Evidências da irregularidade: documentos técnicos presentes nas peças 18 (p. 5) , 20 (p. 7) , 73 e 74.
16.1.3. Normas infringidas: Art. 8º, inciso V, da IN 01/1997. 
16.1.4. Débitos relacionados aos responsáveis Fabrício Vasconcellos Soares (XXX.989.595-XX) e Fundação ADM (03.420.448/0001-52) :
	Data de ocorrência
	Valor histórico (R$) 

	13/1/2009
	840,00

	13/2/2009
	3.600,00

                   Valor atualizado do débito (sem juros) em 12/3/2021: R$ 8.598,76
16.1.5. Cofre credor: Fundo Nacional de Desenvolvimento Científico e Tecnológico.
16.1.6. Responsável: Fundação ADM (03.420.448/0001-52) .
16.1.6.1. Conduta: utilizar recursos fora do prazo de vigência do convênio.
16.1.6.2. Nexo de causalidade: A utilização de recursos fora do prazo de vigência do convênio e não destinados efetivamente ao cumprimento do objeto pactuado enseja dano ao erário presumido.
16.1.7. Responsável: Fabrício Vasconcellos Soares (XXX.989.595-XX) .
16.1.7.1. Conduta: utilizar recursos fora do prazo de vigência do convênio.
16.1.7.2. Nexo de causalidade: A utilização de recursos fora do prazo de vigência do convênio e não destinados efetivamente ao cumprimento do objeto pactuado enseja dano ao erário presumido.
16.1.7.3. Culpabilidade: não há excludentes de ilicitude, de culpabilidade e de punibilidade; é razoável supor que o administrador responsável pela pessoa jurídica tinha consciência da ilicitude de sua conduta; era exigível conduta diversa da praticada, qual seja, aplicar os recursos federais transferidos somente durante o período de vigência do convênio. 
16.1.8. Encaminhamento: citação.
16.2. Irregularidade 2: realização de despesas em desacordo com o Plano de Trabalho Aprovado, por meio de contratação de empresa pertencente a membro da equipe executora do projeto e/ou integrante do quadro da instituição partícipe.
16.2.1. Fundamentação para o encaminhamento: 
16.2.1.1. A utilização de recursos federais repassados em despesas que, considerando o programa ou o projeto no caso concreto, não são permitidas, é irregular e resulta na condenação em débito dos responsáveis, como pode ser visto, por exemplo, nos Acórdãos 10.325/2017, 1.114/2017 e 3.172/2012 da Segunda Câmara do Tribunal de Contas da União. 
16.2.1.2. No caso concreto, foram efetuados os seguintes pagamentos irregulares (peças 17-21 e 23-24) :
	Data
	Cheque/doc
	Nota Fiscal
	Favorecido
	Despesa/bem ou serviço
	Valor (R$) 

	16/5/2006
	Transf. On line
	Não consta
	Antônio César de Castro Lima (XXX.879.915-XX) 
	Outros serviços 3ºs PJ
	30,00

	16/5/2006
	Transf. On line
	Não consta
	Antônio César de Castro Lima (XXX.879.915-XX) 
	Outros serviços 3ºs PJ
	52,00

	16/5/2006
	Transf. On line
	007675
	Antônio César de Castro Lima (XXX.879.915-XX) 
	Equipamentos e material permanente
	94,90

	29/9/2006
	850.013
	Não consta
	Márcio Fontana
	Outros serviços 3ºs PJ
	52,00

	28/11/2006
	Transf. On line
	Aut. Desp. 040
	Luiz Alberto Luz de Almeida (XXX.744.725-XX) 
	Software Fieldtake Modbus
	2.530,56

	10/4/2007
	Não consta
	Aut. Desp. 077
	Luiz Alberto Luz de Almeida (XXX.744.725-XX) 
IHS Standard Store
	IEC 61000-4-7 Ed. 2.0 English
	1.139,55

	13/12/2007
	Não consta
	Aut. Desp. 113
	Adailton Ferreira
Omegazero, Desenv. Sistemas Eletrônicos (07.946.596/0001-65) 
	Obras e instalações
	210,00

	1/4/2008
	Transf. On line
	Não consta
	IMTC
	Outros serviços 3ºs PJ
	1.034,00

	30/4/2008
	Transf. On line
	Não consta
	ISIE
	Outros serviços 3ºs PJ
	1.039,50

	Total (R$) 
	6.182,51

16.2.1.3. Evidências da irregularidade: documentos técnicos presentes nas peças 17-21, 23-24 e 73-74.
16.2.2. Normas infringidas: Art. 37, caput, c/c o art. 70, parágrafo único, da Constituição da República Federativa do Brasil; art. 93, do Decreto-lei 200/1967; art. 66, do Decreto 93.872/1986; inciso VIII. letra "c" do termo de convênio.
16.2.3. Débitos relacionados aos responsáveis Altamiro Castilho de Almeida Filho (XXX.681.205-XX) e Fundação ADM (03.420.448/0001-52) :
	Data de ocorrência
	Valor histórico (R$) 

	16/5/2006
	30,00

	16/5/2006
	52,00

	16/5/2006
	94,90

	29/9/2006
	52,00

	28/11/2006
	2.530,56

	10/4/2007
	1.139,55

	13/12/2007
	210,00

	1/4/2008
	1.034,00

	30/4/2008
	1.039,50

                   Valor atualizado do débito (sem juros) em 12/3/2021: R$ 13.045,24
16.2.4. Cofre credor: Fundo Nacional de Desenvolvimento Científico e Tecnológico.
16.2.5. Responsável: Fundação ADM (03.420.448/0001-52) .
16.2.5.1. Conduta: realizar despesas na execução do instrumento em questão em itens não permitidos ou incompatíveis com as especificações constantes do termo aprovado, por meio de contratação de empresa pertencente a membro da equipe executora do projeto e/ou integrante do quadro da instituição partícipe.
16.2.5.2. Nexo de causalidade: A utilização de recursos federais transferidos no âmbito do instrumento em questão em itens não permitidos ou incompatíveis com o termo aprovado resultou na impugnação das referidas despesas e, consequentemente, em dano ao erário.
16.2.5.3. Culpabilidade: não há excludentes de ilicitude, de culpabilidade e de punibilidade; é razoável supor que o administrador responsável pela pessoa jurídica tinha consciência da ilicitude de sua conduta; era exigível conduta diversa da praticada, qual seja, aplicar os recursos federais transferidos exclusivamente em itens permitidos ou compatíveis com o respectivo termo aprovado. 
16.2.6. Responsável: Altamiro Castilho de Almeida Filho (XXX.681.205-XX) .
16.2.6.1. Conduta: realizar despesas na execução do instrumento em questão em itens não permitidos ou incompatíveis com as especificações constantes do termo aprovado, por meio de contratação de empresa pertencente a membro da equipe executora do projeto e/ou integrante do quadro da instituição partícipe.
16.2.6.2. Nexo de causalidade: A utilização de recursos federais transferidos no âmbito do instrumento em questão em itens não permitidos ou incompatíveis com o termo aprovado resultou na impugnação das referidas despesas e, consequentemente, em dano ao erário.
16.2.6.3. Culpabilidade: não há excludentes de ilicitude, de culpabilidade e de punibilidade; é razoável supor que o responsável tinha consciência da ilicitude de sua conduta; era exigível conduta diversa da praticada, qual seja, aplicar os recursos federais transferidos exclusivamente em itens permitidos ou compatíveis com o respectivo termo aprovado. 
16.2.7. Encaminhamento: citação.
16.3. Irregularidade 3: realização de despesas em desacordo com o Plano de Trabalho Aprovado, por meio de pagamento de diárias e passagens/despesas com locomoção em favor de pessoal não relacionado na equipe executora do projeto.
16.3.1. Fundamentação para o encaminhamento: A utilização de recursos federais repassados em despesas que, considerando o programa ou o projeto no caso concreto, não são permitidas, é irregular e resulta na condenação em débito dos responsáveis, como pode ser visto, por exemplo, nos Acórdãos 10.325/2017, 1.114/2017 e 3.172/2012 da Segunda Câmara do Tribunal de Contas da União.
16.3.1.1. No caso concreto, foram efetuados os seguintes pagamentos com diárias e passagens, que beneficiaram pessoas não relacionadas na equipe executora do projeto:
	Data
	Cheque/doc
	Nota Fiscal
	Favorecido
	Despesa
	Valor (R$) 

	13/3/2006
	31.301
	Fat. 021/08
	Porto da Barra Turismo Ltda.
	Passagens
	1.586,48

	18/5/2006
	850.003
	Não consta
	Joanice Santos Marques
	Diárias
	420,00

	30/6/2006
	850.006
	Não consta
	Joanice Santos Marques
	Diárias
	420,00

	3/8/2006
	850.006
	Não consta
	Joanice Santos Marques
	Diárias
	420,00

	28/2/2008
	Transf. On line
	Não consta
	Vítor Otávio Silva Teixeira
	Diárias
	100,00

	28/2/2008
	Transf. On line
	Não consta
	Vítor Otávio Silva Teixeira
	Diárias
	250,00

	1/4/2008
	Transf. On line
	Duplic. PTB 040/08
	Porto da Barra Turismo Ltda.
	Passagens
	2.217,72

	10/4/2008
	Transf. On line
	Duplic. PTB 058/08
	Porto da Barra Turismo Ltda.
	Passagens
	356,72

	16/4/2008
	Transf. On line
	Duplic. PTB 071/08
	Porto da Barra Turismo Ltda.
	Passagens
	1.996,20

	11/9/2008
	Transf. On line
	Não consta
	Fabiano Fragoso
	Diárias
	1.000,00

	Total (R$) 
	8.767,12

16.3.2.Evidências da irregularidade: documentos técnicos presentes nas peças 17, 19. 20, 73 e 74.
16.3.3. Normas infringidas: Art. 37, caput, c/c o art. 70, parágrafo único, da Constituição da República Federativa do Brasil; art. 93, do Decreto-lei 200/1967; art. 66, do Decreto 93.872/1986; inciso VIII. letra "c" do termo de convênio.
16.3.4. Débitos relacionados aos responsáveis Altamiro Castilho de Almeida Filho (XXX.681.205-XX) e Fundação ADM (03.420.448/0001-52) :
	Data de ocorrência
	Valor histórico (R$) 

	13/3/2006
	1.586,48

	18/5/2006
	420,00

	30/6/2006
	420,00

	3/8/2006
	420,00

	28/2/2008
	100,00

	28/2/2008
	250,00

	1/4/2008
	2.217,72

	10/4/2008
	356,72

	16/4/2008
	1.996,20

	11/9/2008
	1.000,00

	23/9/2008
	457,24

                   Valor atualizado do débito (sem juros) em 12/3/2021: R$ 19.088,01
16.3.5. Cofre credor: Fundo Nacional de Desenvolvimento Científico e Tecnológico.
16.3.6. Responsável: Fundação ADM (03.420.448/0001-52) .
16.3.6.1. Conduta: realizar despesas na execução do instrumento em questão em itens não permitidos pelas especificações constantes do termo aprovado, por meio do pagamento de diárias e passagens/despesas com locomoção em favor de pessoal não relacionado na equipe executora do projeto.
16.3.6.2.	Nexo de causalidade: A utilização de recursos federais transferidos no âmbito do instrumento em questão em itens não permitidos pelo termo aprovado resultou na impugnação das referidas despesas e, consequentemente, em dano ao erário.
16.3.6.3. Culpabilidade: não há excludentes de ilicitude, de culpabilidade e de punibilidade; é razoável supor que o administrador responsável pela pessoa jurídica tinha consciência da ilicitude de sua conduta; era exigível conduta diversa da praticada, qual seja, aplicar os recursos federais transferidos exclusivamente em itens permitidos pelo respectivo termo aprovado 
16.3.7. Responsável: Altamiro Castilho de Almeida Filho (XXX.681.205-XX) .
16.3.7.1. Conduta: realizar despesas na execução do instrumento em questão em itens não permitidos pelas especificações constantes do termo aprovado, por meio do pagamento de diárias e passagens/despesas com locomoção em favor de pessoal não relacionado na equipe executora do projeto.
16.3.7.2. Nexo de causalidade: A utilização de recursos federais transferidos no âmbito do instrumento em questão em itens não permitidos pelo termo aprovado resultou na impugnação das referidas despesas e, consequentemente, em dano ao erário.
16.3.7.3. Culpabilidade: não há excludentes de ilicitude, de culpabilidade e de punibilidade; é razoável supor que o responsável tinha consciência da ilicitude de sua conduta; era exigível conduta diversa da praticada, qual seja, aplicar os recursos federais transferidos exclusivamente em itens permitidos pelo respectivo termo aprovado.
Débito relacionado aos responsáveis Fabrício Vasconcellos Soares (XXX.989.595-XX) e Fundação ADM (03.420.448/0001-52) :
	Data de ocorrência
	Valor histórico (R$) 

	11/11/2008
	280,00

                   Valor atualizado do débito (sem juros) em 24/9/2019: R$ 509,60
16.3.8. Cofre credor: Fundo Nacional de Desenvolvimento Científico e Tecnológico.
16.3.9. Responsável: Fundação ADM (03.420.448/0001-52) .
16.3.9.1. Conduta: realizar despesas na execução do instrumento em questão em itens não permitidos ou incompatíveis com as especificações constantes do termo aprovado, por meio do pagamento de diárias e passagens/despesas com locomoção em favor de pessoal não relacionado na equipe executora do projeto.
16.3.9.2.	Nexo de causalidade: A utilização de recursos federais transferidos no âmbito do instrumento em questão em itens não permitidos pelo termo aprovado resultou na impugnação das referidas despesas e, consequentemente, em dano ao erário.
16.3.9.3.	Culpabilidade: não há excludentes de ilicitude, de culpabilidade e de punibilidade; é razoável supor que o administrador responsável pela pessoa jurídica tinha consciência da ilicitude de sua conduta; era exigível conduta diversa da praticada, qual seja, aplicar os recursos federais transferidos exclusivamente em itens permitidos pelo respectivo termo aprovado. 
16.3.10. Responsável: Fabrício Vasconcellos Soares (XXX.989.595-XX) .
16.3.10.1.	Conduta: realizar despesas na execução do instrumento em questão em itens não permitidos pelas especificações constantes do termo aprovado, por meio do pagamento de diárias e passagens/despesas com locomoção em favor de pessoal não relacionado na equipe executora do projeto.
16.3.10.2.	Nexo de causalidade: A utilização de recursos federais transferidos no âmbito do instrumento em questão em itens não permitidos pelo termo aprovado resultou na impugnação das referidas despesas e, consequentemente, em dano ao erário.
16.3.10.3.	Culpabilidade: não há excludentes de ilicitude, de culpabilidade e de punibilidade; é razoável supor que o responsável tinha consciência da ilicitude de sua conduta; era exigível conduta diversa da praticada, qual seja, aplicar os recursos federais transferidos exclusivamente em itens permitidos pelo respectivo termo aprovado. 
16.3.11. Encaminhamento: citação.
16.4. Irregularidade 4: não devolução do saldo da conta específica do Convênio 01.05.0998.00, no caso de não utilização da totalidade dos recursos federais transferidos na execução do objeto pactuado.
16.4.1. Fundamentação para o encaminhamento: 
16.4.1.1. É obrigatória a devolução dos saldos financeiros remanescentes na conta especifica do ajuste, com base no valor atualizado, inclusive os provenientes das receitas obtidas nas aplicações financeiras realizadas, não utilizadas no objeto pactuado, sob pena de os valores não restituídos serem imputados como débito ao responsável.
16.4.1.2. O tomador de contas, para fins do cálculo do saldo remanescente, subtraiu do total repassado (R$ 598.684,00) o valor comprovado como utilizado pelo convenente (R$ 356.495,38) , contando-se a partir do último pagamento efetuado em 27/1/2009.
16.4.1.3. Verifica-se do demonstrativo de execução de receitas e despesas (peça 17, p. 1) , que o convenente informou que foi transferido para outras contas o valor de R$ 595.476,20 e retornou de outras contas o valor de R$ 358.218,07, restando um saldo negativo de R$ 237.258,12.
Diligências
16.4.1.4. Em relação à irregularidade 1, instrução anterior à citação (peça 82) propôs a realização de diligência ao Banco do Brasil, à Finep e à Fundação ADM solicitando cópias dos documentos comprobatórios da execução das despesas (empenhos, ordens de pagamentos, notas fiscais, cheques, recibos, atestos, recolhimento de tributos e encargos sociais, relatórios técnicos) e cópias dos extratos bancários da conta corrente 40253-2, de titularidade da Fundação ADM, específica para movimentar os recursos do Convênio 01.05.0998.00 (Siafi 538192) , da agência 3457-6, bem como das contas poupança e de investimentos associadas, desde janeiro de 2006 até a última movimentação bancária registrada.
16.4.2. A Finep e o Banco do Brasil atenderam às diligências - Ofícios 8668/2019-TCU/Seproc, de 25/10/2019 e Ofício 8670/2019-TCU/Seproc, de 25/10/2019 - respectivamente (peças 85 e 87) .
16.4.3. A resposta da Finep (peça 91) não apresentou os documentos comprobatórios da execução das despesas, limitando-se aos extratos bancários (peça 91, p. 9-44) , ao demonstrativo de execução das receitas e despesas (peça 91, p. 45-121) , ao plano de trabalho e à relação dos itens de projeto (peça 91, p.122-135) . Tais documentos não se prestam a comprovar que tais despesas se destinaram efetivamente ao cumprimento do objeto pactuado.
16.4.4. De igual modo, também a resposta do Banco do Brasil (peças 95 e 96) não se prestou a comprovar sua realização de acordo com o objeto pactuado, visto que foi trazido aos autos apenas extratos bancários (peça 95, p. 2-166) e cópias de cheques (peça 95, p. 167-307) .
16.4.5. A Fundação ADM não atendeu à diligência - Ofício 8669/2019-TCU/Seproc, de 25/10/2019, reiterado pelo Ofício 1089/2020-TCU/Seproc, de 24/1/2020 (peças 86 e 94) - limitando-se a apresentar pedido de prorrogação de prazo (peça 98) no qual anexou o estatuto da Fundação ADM e ata de reunião extraordinária do Conselho da Fundação que registra a saída do responsável Altamiro Castilho de Almeida Filho.
16.4.6. Por outro lado, os extratos bancários apresentadas em decorrência das diligências à Finep e ao Banco do Brasil (peça 91, p. 9-44 e peça 92, p. 2-166) permitiram concluir que o saldo da conta de convênio foi zerado em 5/8/2010 (peça 95, p.57) , enquanto o saldo da conta da aplicação financeira foi zerado em 31/3/2008 (peça 95, p.128) .
16.4.7. Verifica-se ainda da análise desses extratos, que a Fundação ADM auferiu rendimentos de aplicação financeira (peça 95, p. 102-129) . Tais rendimentos foram então acrescidos ao débito imputado inicialmente:
	Data de ocorrência
	Valor do rendimento auferido na aplicação financeira (R$) 
	Localização à peça 95

	2/5/2006
	292,25
	p.105

	19/6/2006
	7.440,30
	p.106

	3/7/2006
	3.147,97
	p.107

	3/8/2006
	550,08
	p.109

	11/9/2006
	3.229,60
	p.110

	2/10/2006
	4.902,52
	p.111

	9/10/2006
	718,65
	p.111

	18/10/2006
	740,58
	p.111

	20/10/2006
	12.712,43
	p.111

	1/11/2006
	2.328,63
	p.112

	20/12/2006
	1.786,16
	p.113

	12/1/2007
	3.901,64
	p.114

	5/3/2007
	1.098,34
	p.116

	25/4/2007
	1.227,55
	p.117

	3/5/2007
	3.113,17
	p.119

	6/11/2007
	1.689,10
	p.124

	29/1/2008
	1.941,93
	p.127

	13/3/2008
	2.049,75
	p.128

16.4.8. Dessa forma, foi mantida a responsabilização e o débito imputado na instrução anterior (R$ 242.188,62 em 27/1/2009) , acrescendo-se os débitos acima identificados, decorrentes dos rendimentos de aplicação financeira auferidos pela Fundação ADM.
16.4.9. Evidências da irregularidade: extratos bancários (peças 13-16) , demonstrativo de execução de receitas e despesas (peça 17) , Comunicação da Finep (peça 73) .
16.4.10. Normas infringidas: Art. 37, caput, c/c o art. 70, parágrafo único, da Constituição da República Federativa do Brasil; art. 93 do Decreto-lei 200/1967; art. 66 do Decreto 93.872/1986 e art. 28, IX da IN/STN 01/1997; cláusula VIII.1, letra "i" do termo de convênio.
16.4.11. Débito relacionado aos responsáveis Fabrício Vasconcellos Soares (XXX.989.595-XX) e Fundação ADM (03.420.448/0001-52) :
	Data de ocorrência
	Valor histórico (R$) 

	27/1/2009
	242.188,62

	2/5/2006
	292,25

	19/6/2006
	7.440,30

	3/7/2006
	3.147,97

	3/8/2006
	550,08

	11/9/2006
	3.229,60

	2/10/2006
	4.902,52

	9/10/2006
	718,65

	18/10/2006
	740,58

	20/10/2006
	12.712,43

	1/11/2006
	2.328,63

	20/12/2006
	1.786,16

	12/1/2007
	3.901,64

	5/3/2007
	1.098,34

	25/4/2007
	1.227,55

	3/5/2007
	3.113,17

	6/11/2007
	1.689,10

	29/1/2008
	1.941,93

	13/3/2008
	2.049,75

                   Valor atualizado do débito (sem juros) em 12/3/2021: R$ 584.913,65
16.4.12. Cofre credor: Fundo Nacional de Desenvolvimento Científico e Tecnológico.
16.4.13. Responsável: Fundação ADM (03.420.448/0001-52) .
16.4.13.1.	Conduta: deixar de devolver o saldo atualizado da conta específica do instrumento em questão, no caso de não utilização dos recursos federais transferidos na execução do ajuste.
16.4.13.2.	Nexo de causalidade: A não devolução do saldo financeiro remanescente da conta específica do instrumento em questão caracteriza apropriação indevida de verbas federais transferidas, resultando em dano ao erário.
16.4.13.3.	Culpabilidade: não há excludentes de ilicitude, de culpabilidade e de punibilidade; é razoável supor que o administrador responsável pela pessoa jurídica tinha consciência da ilicitude de sua conduta; era exigível conduta diversa da praticada, qual seja, restituir saldos financeiros remanescentes na conta específica do ajuste, com base no valor atualizado. 
16.4.14. Responsável: Fabrício Vasconcellos Soares (XXX.989.595-XX) .
16.4.14.1.	Conduta: deixar de devolver o saldo atualizado da conta específica do instrumento em questão, no caso de não utilização dos recursos federais transferidos na execução do ajuste.
16.4.14.2.	Nexo de causalidade: A não devolução do saldo financeiro remanescente da conta específica do instrumento em questão caracteriza apropriação indevida de verbas federais transferidas, resultando em dano ao erário.
16.4.14.3.	Culpabilidade: não há excludentes de ilicitude, de culpabilidade e de punibilidade; é razoável supor que o responsável tinha consciência da ilicitude de sua conduta; era exigível conduta diversa da praticada, qual seja, restituir saldos financeiros remanescentes na conta específica do ajuste, com base no valor atualizado. 
16.4.15. Encaminhamento: citação.
16.5. Irregularidade 5: não comprovação do aporte da contrapartida pactuada do convênio 01.05.0998.00.
16.5.1. Fundamentação para o encaminhamento: 
16.5.1.1. O convenente deveria ter aplicado a contrapartida na forma pactuada, conforme previsto no termo do convênio 01.05.0998.00.
16.5.1.2. Segundo as cláusulas V.1, V.2 e V.3 do termo de convênio, a Finep, como concedente, aportaria o valor de R$ 598.684,00 (61,64%) ; a título de contrapartida, a UFBA, como executora, deveria aportar o valor de R$ 316.800,00 (32,62%) e a Fundação ADM, como convenente, o valor de R$ 55.800,00 (5,74%) .
16.5.1.3. Considerando que houve o aporte do valor de R$ 598.684,00, mas somente as despesas no montante de R$ 356.495,38 foram comprovadas, dos quais há proposta de glosa de R$ 19.349,63, restam como aprovadas o valor de R$ 337.145,73. Mantendo-se a proporção original, assim ficariam os aportes do concedente e das contrapartidas:
	Execução
	Finep (61,64%) 
	UFBA (32,62%) 
	ADM (5,74%) 
	Total (R$) 

	Original
	598.684,00
	316.800,00
	55.800,00
	971.284,00

	Aprovado
		207.816,63
	109.976,94
	19.352,16
	337.145,73

16.5.1.4. Portanto, a contrapartida não aportada pela Fundação ADM é no valor de R$ 19.352,16, pois não era de sua responsabilidade aportar os recursos da executante UFBA. 
16.5.2. Evidências da irregularidade: extratos bancários (peças 13-16) , demonstrativo de execução das receitas e despesas (peça 17) , comunicação da Finep (peça 73) .
16.5.3. Normas infringidas: Art. 70, parágrafo único, da Constituição Federal de 1988; art. 93, do Decreto-lei 200, de 25 de fevereiro de 1967; art. 7º, II, e 28, § 4º, da IN/STN 01/1997; incisos V.2 e V.3 do termo de convênio.
16.5.4. Débito relacionado aos responsáveis Fabrício Vasconcellos Soares (XXX.989.595-XX) e Fundação ADM (03.420.448/0001-52) :
	Data de ocorrência
	Valor histórico (R$) 

	27/12/2008
	19.352,16

                   Valor atualizado do débito (sem juros) em 12/3/2021: R$ 37.405,79
16.5.5. Cofre credor: Fundo Nacional de Desenvolvimento Científico e Tecnológico.
16.5.6. Responsável: Fundação ADM (03.420.448/0001-52) .
16.5.6.1. Conduta: não comprovar a aplicação dos recursos da contrapartida no objeto do instrumento em questão.
16.5.6.2. Nexo de causalidade: A não comprovação da aplicação dos recursos da contrapartida resulta na utilização indevida dos recursos federais transferidos para substituir as despesas que deveriam ser custeadas com os recursos do convenente, resultando em presunção de prejuízo ao erário.
16.5.6.3. Culpabilidade: não há excludentes de ilicitude, de culpabilidade e de punibilidade; é razoável supor que o administrador responsável pela pessoa jurídica tinha consciência da ilicitude de sua conduta; era exigível conduta diversa da praticada, qual seja, aplicar os recursos da contrapartida na forma pactuada no instrumento. 
16.5.7. Responsável: Fabrício Vasconcellos Soares (XXX.989.595-XX) .
16.5.7.1. Conduta: não comprovar a aplicação dos recursos da contrapartida no objeto do instrumento em questão.
16.5.7.2. Nexo de causalidade: A não comprovação da aplicação dos recursos da contrapartida resulta na utilização indevida dos recursos federais transferidos para substituir as despesas que deveriam ser custeadas com os recursos do convenente, resultando em presunção de prejuízo ao erário.
16.5.7.3. Culpabilidade: não há excludentes de ilicitude, de culpabilidade e de punibilidade; é razoável supor que o responsável tinha consciência da ilicitude de sua conduta; era exigível conduta diversa da praticada, qual seja, aplicar os recursos da contrapartida na forma pactuada no instrumento. 
16.5.8. Encaminhamento: citação.
17.	 Dessa forma, em razão das irregularidades apontadas encontrarem-se devidamente demonstradas, foi proposta, em instrução anterior (peça 106) a citação dos responsáveis Fundação ADM, Altamiro Castilho de Almeida Filho e Fabrício Vasconcellos Soares, para apresentarem alegações de defesa e/ou recolherem o valor total do débito quantificado em relação às irregularidades descritas anteriormente.
18.	 A proposta foi acolhida pelos dirigentes da SecexTCE, tendo a unidade técnica se pronunciado em 31/3/2021 pela citação dos responsáveis (peças 107-108) .
19. Após a expedição das comunicações processuais (Ofícios 24013, 24015 e 24016/2021-TCU/Seproc, de 10/5/2021 (peças 112-114) , regularmente notificados (peças 115, 116 e 125) os responsáveis apresentaram suas alegações de defesa (peças 119-122 e 124) .
20.	 Dessa forma, entende-se que esta Tomada de Contas Especial se encontra apta	 para que o Tribunal se pronuncie quanto ao seu mérito.
Alegações de defesa da Fundação ADM (peças 119 e 120) 
21.	Preliminarmente, a responsável alega a prescrição tanto da imputação de débito quanto da aplicação de multa, que no seu entendimento é de dez anos contados da ocorrência da irregularidade, e invocando especialmente decisão prolatada pelo Supremo Tribunal Federal nos autos do Recurso Extraordinário nº RE 636886.
22.	O instituto da prescrição nos processos do TCU obedece ao art. 37, § 5º, da Constituição Federal, no que tange ao ressarcimento do prejuízo, e ao art. 205 da Lei 10.406/2002 (Código Civil) , no que se refere à pretensão punitiva. Assim, quanto ao débito, a ação é imprescritível, e quanto à aplicação de sanções, ela prescreve em dez anos a contar da data de ocorrência das irregularidades, que é o caso dos presentes autos.
23.	Ainda sobre essa questão, a prescrição da pretensão punitiva não se confunde com a prescrição da pretensão ressarcitória.
24.	A primeira, é reconhecida pelo Tribunal, conforme entendimento firmado no Acórdão 1441/2016-TCU-Plenário (relator Min. Benjamin Zymler) , como muito bem explicado no item 18 da instrução lançada à peça 106 e se refere à possibilidade de o Tribunal vir a aplicar sanções aos seus jurisdicionados, como multa, declaração de inidoneidade de licitante ou inabilitação para o exercício de cargo em comissão ou função de confiança.
25.	A segunda (prescrição da pretensão ressarcitória) , trata da pretensão de ressarcimento de dano ao erário. Não se trata de aplicação de sanções, mas sim da reparação dos cofres públicos.
26.	O Supremo Tribunal Federal - STF, no Recurso Extraordinário - RE 636.886, fixou a tese, com repercussão geral reconhecida, de que "é prescritível a pretensão de ressarcimento ao erário fundada em decisão de Tribunal de Contas" (Tema 899) . 
27.	Em que pese o questionamento acerca da abrangência da tese ali firmada, no sentido de que se circunscreveria apenas ao processo de execução da condenação imposta pelo TCU (ou seja, inaplicável à pretensão de ressarcimento exercida no processo "conhecimento" da TCE) , verifica-se que o STF, por meio de decisões prolatadas pelas suas duas turmas, tem decidido de forma reiterada que se aplica o prazo prescricional de 5 anos previsto na Lei 9.873/1999 às pretensões sancionatória e ressarcitória a cargo do Tribunal de Contas da União. 
28.	Seja por aplicação direta ou por analogia, a orientação sufragada é no sentido de que o prazo de 5 anos é compatível com a tese de que a ação e a execução prescrevem no mesmo prazo (Súmula 150 do STF) , bem como com o fato de que a Lei 9.873/1999 - que regulamenta o exercício de ação punitiva pela Administração Pública Federal, direta e indireta - regeria integralmente a prescrição no âmbito do TCU. 
29.	Quanto a este último aspecto, o Ministro Luís Roberto Barroso, no voto exarado no julgamento do MS 32.201, embora tenha advertido que a atuação do TCU, em sua acepção clássica, não se qualifica como exercício do poder de polícia, ressaltou que a Lei 9.873/1999 assumiria vocação regulatória geral da prescrição do exercício da competência sancionadora da Administração Pública, sendo sua disciplina aplicável a qualquer ação punitiva da Administração Pública Federal, exceto àquelas esferas em que exista regulamentação específica. Ademais, em virtude da autonomia científica do Direito Administrativo, não haveria razão plausível para suprimir a omissão da Lei Orgânica do Tribunal de Contas da União, no tocante ao estabelecimento de um prazo prescricional próprio, valendo-se das normas de direito civil, e não das de direito administrativo.
30.	No tocante a esse entendimento proferido pelo Supremo Tribunal Federal, no julgamento recente do RE 636.886 (tema 899) , a respeito da prescritibilidade da pretensão de ressarcimento ao erário com base em decisão de tribunal de contas, cabe assinalar que o TCU continua, reiteradamente, considerando imprescritível a pretensão de ressarcimento, a exemplo da orientação sufragada pelo Acórdão 6589/2020-TCU-Segunda Câmara, da relatoria do Ministro Raimundo Carreiro, com entendimento de que a decisão do STF alcança tão somente a fase judicial de execução do título extrajudicial, não atingindo os processos de controle externo em trâmite no TCU.
31.	De acordo com tal entendimento, até o trânsito em julgado do acórdão condenatório do TCU, permanece o entendimento de que é imprescritível a pretensão de ressarcimento ao erário decorrente da instauração da tomada de contas especial, conforme Enunciado da Súmula 282 do TCU:
As ações de ressarcimento movidas pelo Estado contra os agentes causadores de danos ao erário são imprescritíveis.
32.	Por fim, caso venha a ser reconhecida a possibilidade de prescrição pretensão de ressarcimentos com base na Lei 9.873/1999, caberia ainda analisar as causas de interrupção e suspensão do prazo prescricional. No presente caso, verifica-se que em 14/07/2016 foi encaminhado o Ofício 007287 à Fundação ADM (peça 33) , quando se fazia a cobrança pela devolução dos valores repassados, recursos esses que tiveram prazo para utilização até 27/12/2008, ou seja, NÃO houve a cobrança antes de expirado o prazo de 5 (cinco) anos, fato esse que, por si só, NÃO AFASTA a prescrição do débito nesta TCE.
33.	No que concerne às irregularidades propriamente ditas, a responsável afirma inicialmente que o objeto conveniado com a Finep foi executado, fato que foi admitido pela Finep, segundo a responsável, conforme ofício (peça 12) .
34.	Quanto à Irregularidade 1: utilização dos recursos fora do período de vigência do convênio.
35.	Segundo o tomador de contas, a responsável utilizou recursos em 13/1/2009 e 13/2/2009, cujas data são posteriores à vigência final do Convênio 01.05.0998.00, em 27/12/2008. A responsável alega que a despesa teria sido incorrida ainda dentro da vigência do convênio, e apenas o desembolso do recurso é que teria sido realizado após a vigência.
36.	Considerando que não foi imputado que as despesas não possuíam pertinência com o objeto executado, e também que as despesas foram pagamento em período imediatamente subsequente ao final da vigência, as alegações de defesa podem, excepcionalmente, serem acatadas:
A utilização dos recursos fora do prazo de vigência do convênio, desde que haja pertinência com o objeto do ajuste, não é motivo, por si só, para a imputação de débito. Enunciado, Acórdão 3427/2016-TCU-Segunda Câmara, Relator Ministro Vital do Rêgo.
É possível considerar como falha formal a execução de despesas fora da vigência do convênio, em situações em que reste comprovado que os dispêndios contribuíram para o atingimento dos objetivos pactuados. Enunciado, Acórdão 8300/2020-TCU-Segunda Câmara, Relatora Ministra Ana Arraes.
37.	Quanto à Irregularidade 2: realização de despesas em desacordo com o Plano de Trabalho Aprovado, por meio de contratação de empresa pertencente a membro da equipe executora do projeto e/ou integrante do quadro da instituição partícipe.
38.	Alega a responsável que não havia vedação à contratação de empresa de qualquer natureza, e que, desde a concepção do projeto havia previsão para a criação de uma empresa ("ver plano de trabalho original - Meta física 2 - Criação e implantação da empresa de TI") . Além disso, assevera a responsável que tal fato era de conhecimento da Finep, porque constante do relatório técnico final aprovado pela Finep sem ressalva:
"Desde então, como forma de sobrevivência, principalmente para concluir as etapas previstas no projeto FINEP, a OmegaZero vem desenvolvendo projetos de instrumentos nas áreas da indústria energética e em manutenção preditiva, aprovados em órgãos de fomento ou com empresas privadas. Recentemente, foi assinado um convênio importante com a UFBA, através do Programa de Pós-Graduação em Engenharia Industrial (Doutorado) , em que são previstas atividades de cooperação técnica e científica. Atualmente, dois dos sócios da OmegaZero são professores deste programa e orientam alunos no desenvolvimento de tecnologias correlatas à linha tecnológica da empresa, buscando levar problemas da indústria para academia e trazer o conhecimento da academia para indústria" (extraído do relatório técnico final, grifos nossos) .
39.	As alegações de defesa quanto à essa segunda irregularidade não merecem ser acatadas. Embora de baixa materialidade, todas as despesas foram realizadas com pessoas físicas vinculadas ao projeto ou a favorecidos não identificados (IMTC e ISIE) , à exceção da despesa de R$ 210,00 em 13/12/2207, cujo favorecido foi a OmegaZero. Assim, deve ser mantida a irregularidade apontada, abatendo-se a despesa de R$ 210,00 do débito imputado quanto à irregularidade 2. 
40.	Quanto à Irregularidade 3: realização de despesas em desacordo com o Plano de Trabalho Aprovado, por meio de pagamento de diárias e passagens/despesas com locomoção em favor de pessoal não relacionado na equipe executora do projeto.
41.	 A responsável argumenta que o termo de convênio tinha vigência de 24 meses e depois foi aditivado por mais 12 meses, e que a relação inicial de pessoal sofreu mudanças no decorrer do projeto, em função de carência de profissionais e de rotatividade da equipe, ambas situações que foram relatadas o relatório técnico final apresentado:
"Carências de profissionais 
A ausência no mercado de pessoas com experiência no desenvolvimento de um produto de base tecnológica, fez com que muito tempo fosse investido com a análise do mercado, treinamento da equipe, pesquisas e montagem dos requisitos, dificultando, dessa forma, o andamento dos projetos. Sendo necessário pensar e repensar alguns pontos, a fim de atender as necessidades do mercado. Ainda deve-se mencionar que a elevada demando por atividades técnicas gerava algumas vezes sobrecarga de alguns membros que participavam ativamente em mais de um segmento do projeto."
	
"Rotatividade na equipe 
Devido ao limitado número de pessoas com a qualificação necessária, algumas vezes era necessário mudar as pessoas de uma atividade para outra de forma a atender as necessidades do projeto. Esse fato gerava uma necessidade readequação de membros da equipe para estudo das informações referentes a diferentes partes do projeto o que gerava atrasos. A equipe, em sua maioria, é formada por pessoas jovens, que embora possuam uma boa qualificação, acabavam se desvinculando da empresa devido a propostas financeiras melhores, em especial após a experiência adquirida na OmegaZero com projetos de inovação tecnológica. Em última instância, a OmegaZero acabou formando muitos profissionais neste pouco tempo de atuação. A fase de desenvolvimento e de introdução ao mercado da empresa ainda não gera fluxo de caixa capaz de competir na oferta de salários com a indústria estabelecida."
42.	As alegações possuem razoabilidade e podem ser acolhidas para afastar o débito imputado. 
43.	Quanto à Irregularidade 4: não devolução do saldo da conta específica do Convênio 01.05.0998.00, no caso de não utilização da totalidade dos recursos federais transferidos na execução do objeto pactuado.
44.	Quanto à Irregularidade 5: não comprovação do aporte da contrapartida pactuada do convênio 01.05.0998.00.
45.	A responsável alega que todos os recursos foram utilizados na execução do convênio e não restaram recursos a serem devolvidos.
46.	Entende a responsável que a contrapartida pactuada foi de R$ 55.800,00, o que significava um dispêndio mensal equivalente a R$ 2.325,00 nos primeiros 24 meses do projeto. Argumenta que durante a execução do projeto a fundação incorreu em diversos outros custos diretamente relacionados com o projeto (telefone, internet, energia elétrica, serviços contábeis, serviços advocatícios, aluguel, condomínio e salários e encargos) .
47.	Assevera que tais custos atingiram R$ 483.279,60 durante o desenvolvimento do contrato (sic) e R$ 241.639,80 no período relativo ao termo aditivo de 12 meses, e que "todos os custos elencados, ultrapassam consideravelmente os valores previstos de contrapartida".
48.	As alegações não merecem prosperar. O tomador de contas foi bem claro ao definir que do aporte de R$ 598.684,00 feito pela Finep, somente as despesas no montante de R$ 356.495,38 foram comprovadas. Não há correlação entre as alegações apresentadas e a irregularidade imputada. As despesas que a responsável ora afirma ter incorrido não foram comprovadas ao órgão repassador. Também de ressaltar que não houve a apresentação de nenhum documento comprobatório dessas despesas. 
49.	Dessa forma, mantém-se a proporcionalidade dos débitos calculada pelo tomador de contas e atribuídos nas irregularidades 4 e 5 acima descritas.
50.	Após as justificativas em relação às irregularidades propriamente ditas, a responsável alega ainda outras questões de direito:
a) não evidenciação do dano comprovadamente causado ao erário e da ausência da imprescindível demonstração do nexo de causalidade entre ele e a conduta do responsável;
b) da necessária observância dos mandamentos preconizados pela Lei de Introdução às normas do direito brasileiro;
c) da aplicação dos princípios da verdade material e do formalismo moderado.
51.	Entende-se que a responsável pretendeu apenas reforçar princípios gerais de direito a serem aplicados na apreciação e julgamento desta tomada de contas especial, o que não altera o entendimento em relação à análise das alegações de defesa apresentadas. 
Alegações de defesa de Altamiro Castilho de Almeida Silva (peças 121 e 122) 
52.	A defesa do responsável, produzida pelo mesmo procurador constituído da Fundação ADM, apresenta as alegações de defesa de igual teor às já apresentadas pela Fundação ADM, com a alteração de que em relação ao responsável Altamiro Castilho de Almeida Silva estão sendo imputadas apenas as irregularidades 2 e 3 já descritas anteriormente.
53.	Dessa forma, permanecem inalteradas as análises já realizadas em relação às alegações de defesa da Fundação ADM, aplicando-se ao responsável Altamiro Castilho de Almeida Silva, no que é pertinente, o mesmo entendimento.
Alegações de defesa de Fabricio Vasconcellos Soares (peça 125) 
54.	A defesa do responsável, produzida pelo mesmo procurador constituído da Fundação ADM, apresenta as alegações de defesa de igual teor às já apresentadas pela Fundação ADM, com a alteração de que em relação ao responsável Fabricio Vasconcellos Soares estão sendo imputadas as irregularidades 1, 3, 4 e 5 já descritas anteriormente.
55.	Dessa forma, permanecem inalteradas as análises já realizadas em relação às alegações de defesa da Fundação ADM, aplicando-se ao responsável Fabricio Vasconcellos Soares, no que é pertinente, o mesmo entendimento.
Prescrição da Pretensão Punitiva
56.	Vale ressaltar que a pretensão punitiva do TCU, conforme Acórdão 1441/2016-TCU-Plenário, Relator: Benjamin Zymler, que uniformizou a jurisprudência acerca dessa questão, subordina-se ao prazo geral de prescrição indicado no art. 205 do Código Civil, que é de dez anos, contado da data de ocorrência da irregularidade sancionada, nos termos do art. 189 do Código Civil, sendo este prazo interrompido pelo ato que ordenar a citação, a audiência ou a oitiva dos responsáveis.
57.	No caso em exame, ocorreu a prescrição, uma vez que as irregularidades sancionadas ocorreram até 13/2/2009 e o ato de ordenação da citação se deu em 31/3/2021 (pronunciamento da unidade, peça 108) .
CONCLUSÃO
58.	Em face da análise promovida na seção Exame Técnico propõe-se rejeitar parcialmente as alegações de defesa apresentadas pelos responsáveis, afastando as irregularidades 1 e 3 e um pequeno débito pertinente à irregularidade 2, mantendo-se, na íntegra, os débitos relacionados com as irregularidades 4 e 5 acima relatadas.
59. Dessa forma, inexistindo nos autos elementos que permitam concluir pela boa-fé dos responsáveis, sugere-se que as contas de Fundação ADM (03.420.448/0001-52) , Altamiro Castilho de Almeida Filho (XXX.681.205-XX) e Fabrício Vasconcellos Soares (XXX.989.595-XX) sejam, desde logo, julgadas irregulares, sem aplicação de multa em razão da prescrição da pretensão punitiva.
PROPOSTA DE ENCAMINHAMENTO
60.	Diante do exposto, submetem-se os autos à consideração superior, propondo:
a)	rejeitar parcialmente as alegações de defesa dos responsáveis Fundação ADM (03.420.448/0001-52) , Altamiro Castilho de Almeida Filho (XXX.681.205-XX) e Fabrício Vasconcellos Soares (XXX.989.595-XX) ;
b)	julgar irregulares as contas dos Srs. Altamiro Castilho de Almeida Filho (XXX.681.205-XX) e Fabrício Vasconcellos Soares (XXX.989.595-XX) e de Fundação ADM (03.420.448/0001-52) , com fundamento nos arts. 1º, inciso I, 16, inciso III, alíneas "b" e "c", 19, caput, e 23, inciso III, da Lei 8.443/1992 c/c os arts. 1º, inciso I, 209, incisos II e III, 210 e 214, inciso III, do RI/TCU, condenando-os em solidariedade, ao pagamento das importâncias a seguir especificadas e fixando-lhes o prazo de 15 (quinze) dias para que comprovem perante este Tribunal, em respeito ao art. 214, inciso III, alínea "a", do RI/TCU, o recolhimento da dívida aos cofres do Fundo Nacional de Desenvolvimento Científico e Tecnológico, atualizadas monetariamente e acrescidas de juros de mora calculados a partir das datas indicadas até a data do efetivo recolhimento, abatendo-se, na oportunidade, os valores eventualmente já ressarcidos:
Débitos relacionados aos responsáveis Altamiro Castilho de Almeida Filho (XXX.681.205-XX) e Fundação ADM (03.420.448/0001-52) 
	Data de ocorrência
	Valor histórico (R$) 

	16/5/2006
	30,00

	16/5/2006
	52,00

	16/5/2006
	94,90

	29/9/2006
	52,00

	28/11/2006
	2.530,56

	10/4/2007
	1.139,55

	1/4/2008
	1.034,00

	30/4/2008
	1.039,50

Débitos relacionados aos responsáveis Fabrício Vasconcellos Soares (XXX.989.595-XX) e Fundação ADM (03.420.448/0001-52) 
	Data de ocorrência
	Valor histórico (R$) 

	2/5/2006
	292,25

	19/6/2006
	7.440,30

	3/7/2006
	3.147,97

	3/8/2006
	550,08

	11/9/2006
	3.229,60

	2/10/2006
	4.902,52

	9/10/2006
	718,65

	18/10/2006
	740,58

	20/10/2006
	12.712,43

	1/11/2006
	2.328,63

	20/12/2006
	1.786,16

	12/1/2007
	3.901,64

	5/3/2007
	1.098,34

	25/4/2007
	1.227,55

	3/5/2007
	3.113,17

	6/11/2007
	1.689,10

	29/1/2008
	1.941,93

	13/3/2008
	2.049,75

	27/12/2008
	19.352,16

	27/01/2009
	242.188,62

c)	autorizar, desde logo, nos termos do art. 28, inciso II, da Lei 8.443/1992, a cobrança judicial das dívidas, caso não atendidas as notificações;
d)	 autorizar, desde logo, e com fundamento no art. 26, da Lei 8.443/1992 c/c o art. 217, do Regimento Interno do TCU, caso seja do interesse dos responsáveis, o parcelamento das dívidas em até 36 parcelas, devendo incidir, sobre cada uma, os encargos legais devidos, sem prejuízo de alertá-los de que, caso optem por essa forma de pagamento, a falta de comprovação do recolhimento de qualquer parcela implicará o vencimento antecipado do saldo devedor, nos termos do art. 26, parágrafo único, e 59, da Lei 8.443/1992 c/c o art. 217, § 2º, do Regimento Interno do TCU;
e)	enviar cópia do Acórdão a ser prolatado à Procuradoria da República no Estado da Bahia, nos termos do § 3º do art. 16 da Lei 8.443/1992, c/c o § 7º do art. 209 do Regimento Interno do TCU, para adoção das medidas cabíveis;
f)	 enviar cópia do Acórdão que vier a ser proferido à Financiadora de Estudos e Projetos-Finep e aos responsáveis, para ciência;
g)	 informar à Procuradoria da República no Estado da Bahia, à Financiadora de Estudos e Projetos-Finep e aos responsáveis que a deliberação, acompanhada do Relatório e do Voto que a fundamenta, está disponível para a consulta no endereço www.tcu.gov.br/acordaos, além de esclarecer que, caso requerido, o TCU poderá fornecer sem custos as correspondentes cópias, de forma impressa;
h)	 informar à Procuradoria da República no Estado da Bahia que, nos termos do parágrafo único do art. 62 da Resolução TCU 259/2014, os procuradores e membros do Ministério Público credenciados nesta Corte podem acessar os presentes autos de forma eletrônica e automática, ressalvados apenas os casos de eventuais peças classificadas como sigilosas, as quais requerem solicitação formal."
2.	Em seu parecer o representante do MPTCU divergiu parcialmente da SecexTCE, nos seguintes termos (peça 130) :
"À vista dos elementos constantes dos autos, manifestamo-nos, no essencial, de acordo com a proposta da Secex-TCE (peça 127) , divergindo apenas para propor que a multa prevista no artigo 57 da Lei 8.443/92 seja aplicada a todos os responsáveis, Fundação ADM (03.420.448/0001-52) e seus responsáveis, Sr. Altamiro Castilho de Almeida Filho (053.681.205- 59) e Sr. Fabrício Vasconcellos Soares (XXX.989.595-XX) , haja vista a prescrição da pretensão punitiva do Tribunal não ter ocorrido com relação a nenhum deles com base na Lei 9.873/99.
No tocante à aferição da prescrição da pretensão punitiva com base no entendimento que vem se pacificando no âmbito do Poder Judiciário, deve-se aplicar a Lei 9.873/99 (Lei da Prescrição Administrativa) , a qual estabelece prazo de prescrição para o exercício da ação punitiva pela Administração Pública Federal, dispondo ainda sobre o termo inicial e as causas de interrupção da respectiva contagem.
No presente caso, o prazo final para apresentação da prestação de contas findou em 25/2/2009 sem que a respectiva documentação fosse encaminhada, sendo interrompida a contagem do prazo prescricional em 14/6/2011 (notificação, peça 28, p. 2-4) , 2/8/2011 (peça 28, p. 5) , 28/3/2012 (peça 28, p. 6-8) , 5/4/2013 (peças 29 e 30) , 9/8/2013 (peça 31) , 17/2/2014 (peça 32) , 26/1/2015 (ref. peça 42) , 6/3/2015 (ref. peça 42) , 14/7/2016 (peça 33) , 30/8/2016 (peça 34) , 8/9/2016 (peça 35) , 16/4/2018 (instauração da TCE, peça 47) , 21/5/2018 (relatório de TCE, peça 63) , 27/8/2018 (peça 76) , 1/7/2019 (relatório de auditoria, peça 77) , 28/9/2019 (instrução no TCU, peças 82 a 84) , 24/1/2020 (diligência, peça 94) , 18/2/2020 (deferimento de pedido de prorrogação de prazo para defesa, peça 101) , 31/3/2021 (instrução no TCU, peças 106 a 108) , 10/5/2021 (peça 112) , 21/9/2021 (instrução no TCU, peças 127 a 129) , entre outros atos, não permanecendo por mais de cinco anos a apuração dos fatos sem a ocorrência de causa interruptiva prevista no artigo 2º da Lei 9.873/99.
Desse modo, a prescrição da pretensão punitiva não ocorre nestes autos com base na Lei 9.873/99."
É o relatório.

Maria Monica de Sousa Apolinario (17538/OAB-CE), representando Altamiro Castilho de Almeida Filho; Maria Monica de Sousa Apolinario (17538/OAB-CE), Alanna Castelo Branco Alencar (6.854/OAB-CE) e outros, representando Fundação ADM; Maria Monica de Sousa Apolinario (17538/OAB-CE), representando Fabricio Vasconcellos Soares.

Procurador Marinus Eduardo De Vries Marsico.

TOMADA DE CONTAS ESPECIAL. CONVÊNIO. REALIZAÇÃO DE DESPESAS EM DESACORDO COM O PLANO DE TRABALHO. FALTA DE COMPROVAÇÃO DA DEVOLUÇÃO DE SALDO REMANESCENTE. AUSÊNCIA DE APORTE DA CONTRAPARTIDA. CITAÇÃO. PROCEDÊNCIA DE PARTE DAS ALEGAÇÕES. ELISÃO DE PARTE DO DANO. CONTAS IRREGULARES. DÉBITO. PRESCRIÇÃO DA PRETENSÃO PUNITIVA. CIÊNCIA.

TOMADA DE CONTAS ESPECIAL (TCE)

Secretaria de Controle Externo de Tomada de Contas Especial (SecexTCE).

Cuidam os autos de tomada de contas especial instaurada pela Financiadora de Estudos e Projetos (Finep) , em desfavor da Fundação ADM, de Altamiro Castilho de Almeida Filho e de Fabrício Vasconcellos Soares, em razão de não comprovação da regular aplicação dos recursos repassados pela União por meio do Convênio 01.05.0998.00, firmado entre a Finep e aquela Fundação, e que tinha por objeto o projeto de desenvolvimento de sistemas de medição e instrumentação via PDA (Personal Digital Assistant) para aplicações no setor de energia elétrica.
2.	Os recursos acordados para a execução do objeto totalizaram R$ 1.024.154,65, cabendo ao convenente o valor de R$ 372.600,00, a título de contrapartida, e R$ 651.554,65 de responsabilidade concedente. Foi depositado pelo concedente o valor de R$ 598.684,00 na conta do convênio. O ajuste vigeu de 27/12/2005 a 27/12/2008, tendo como prazo final para apresentação da prestação de contas a data de 25/2/2009.
3.	De acordo com o tomador de contas, esta TCE foi instaurada em razão da realização de despesas em desacordo com o Plano de Trabalho Aprovado, da falta de devolução do saldo remanescente do Convênio e da não comprovação do aporte da contrapartida pactuada.
4.	Diante da ausência de justificativas suficientes para elidir a irregularidade e da não devolução dos recursos, o tomador de contas então emitiu Relatório de TCE 24/2018, apontando um prejuízo de R$ 783.936,38, imputando-se a responsabilidade à Fundação ADM, na condição de contratada, à Altamiro Castilho de Almeida Filho, Diretor Geral e Ordenador de despesas e à Fabrício Vasconcellos Soares, Diretor Geral.
5.	Seguiram-se a emissão do Relatório de Auditoria CGU 638/2019, do Certificado de Auditoria e Parecer do Dirigente do Órgão de Controle Interno, bem como do pronunciamento Ministerial, instâncias que se pronunciaram no mesmo sentido.
6.	Na fase externa, o TCU, ao acompanhar o exame realizado na fase interna, promoveu a regular citação dos responsáveis, apontando as seguintes irregularidades:
 (i) utilização dos recursos fora do período de vigência do convênio;
 (ii) realização de despesas em desacordo com o Plano de Trabalho Aprovado, por meio de contratação de empresa pertencente a membro da equipe executora do projeto e/ou integrante do quadro da instituição partícipe;
 (iii) realização de despesas em desacordo com o Plano de Trabalho Aprovado, por meio de pagamento de diárias e passagens/despesas com locomoção em favor de pessoal não relacionado na equipe executora do projeto;
 (iv) não devolução do saldo da conta específica do Convênio 01.05.0998.00, no caso de não utilização da totalidade dos recursos federais transferidos na execução do objeto pactuado;
 (v) não comprovação do aporte da contrapartida pactuada do Convênio 01.05.0998.00.
7.	Ao fim do exame das alegações de defesa, a SecexTCE propôs rejeitá-las, julgando irregulares as contas da Fundação ADM, de Altamiro Castilho de Almeida Filho e de Fabrício Vasconcellos Soares, com imputação do dano apurado nos autos, mas sem aplicação de multa em razão da prescrição da pretensão punitiva.
8.	O MPTCU divergiu parcialmente desse encaminhamento, propondo a aplicação de multa aos responsáveis, em razão de não ter se consumado a prescrição da pretensão punitiva segundo a Lei 9.873/99 (Lei da Prescrição Administrativa) .
9.	Adoto como minhas razões de decidir o parecer da SecexTCE, naquilo que não divergir das considerações que faço a seguir.
10.	No tocante à prescrição, vale dizer que as ações de ressarcimento movidas pelo Estado contra os agentes causadores de danos ao erário, segundo entendimento ainda vigente nesta Corte, são imprescritíveis, nos termos do art. 37, §5º, da Constituição Federal e da jurisprudência desta Corte, em especial a Súmula-TCU 282.
11.	Acerca da prescrição da pretensão punitiva, ela se consumou em favor dos responsáveis, eis que entre os atos inquinados ocorreram até 13/2/2009 e o ato de ordenação da citação se deu em 31/3/2021) , de modo que foi ultrapassado o prazo de dez anos a que alude o Acórdão 1441/2016-TCU-Plenário (rel. min. Benjamin Zymler) .
12.	No mérito, considero, na linha de argumentação da SecexTCE, que as alegações atinentes às irregularidades citadas nos itens (i) e (iii) podem ser acatadas.
13.	Observo que não foi imputado aos responsáveis o fato de que as despesas não possuíam pertinência com o objeto executado e também que as despesas foram realizadas em período imediatamente subsequente ao final da vigência, de modo que as alegações podem ser acatadas nesse ponto, a teor da jurisprudência desta Corte, a qual apregoa que a utilização dos recursos fora do prazo de vigência do convênio, desde que haja pertinência com o objeto do ajuste, não é motivo, por si só, para a imputação de débito (Acórdão 3427/2016-TCU-Segunda Câmara, rel. min. Vital do Rêgo e 8.300/2020-Segunda Câmara, rel. min. Ana Arraes) .
14.	Quanto às despesas incorridas com pessoas não previstas na equipe executora, penso que a execução do ajuste por 36 meses justifica a alteração na relação inicial de pessoal alocado ao projeto, em função de carência de profissionais e da rotatividade da equipe, situações informadas no relatório técnico final apresentado.
15.	Em relação aos itens (iv) e (v) supra, as alegações dos responsáveis não merecem prosperar. O tomador de contas foi bem claro ao definir que, do aporte de R$ 598.684,00, feito pela Finep, somente as despesas no montante de R$ 356.495,38 foram devidamente comprovadas, de modo que restou um dano de R$ 242.188,62. As outras despesas que a Fundação ADM afirma ter assumido - em favor da execução do objeto da avença - não foram comprovadas ao órgão repassador nem no momento da apresentação das alegações defesa ora examinadas.
16.	Soma-se ao dano a proporção da contrapartida não alocada pela Fundação ADM, no valor de R$ 19.352,16, assim como os rendimentos auferidos de aplicação financeira, tal como discriminou a SecexTCE no relatório precedente.
17.	Por fim, em relação ao item (ii) supra, peço vênias para divergir dos exames que me precederam, pois, segundo a jurisprudência desta Corte, não há, na IN-STN 01/97, vedação expressa a pagamento, por serviços prestados, a agentes vinculados a convenente não integrante da Administração Pública (Acórdão 448/2007-TCU-Segunda Câmara, 2161/2007-Segunda Câmara e 9032/2017-Primeira Câmara, todos de relatoria do Ministro Benjamin Zymler) . Portanto, sendo esse o caso, penso que devem ser excluídas do cômputo do dano todas as despesas relacionadas àquela irregularidade, excetuadas as despesas relativas a favorecidos não identificados (IMTC e ISIE) , que somam R$ 2.073,50 (= R$ 1.034,00 + R$ 1.039,50) .
18.	Igualmente não devem ser acolhidas as alegações que buscam afastar a responsabilidade daqueles arrolados nesta TCE em função dos mandamentos preconizados pela Lei de Introdução às Normas do Direito Brasileiro, eis que, segundo a jurisprudência desta Corte:
"O dever de indenizar os prejuízos ao erário permanece sujeito à comprovação de dolo ou culpa, sem qualquer gradação, como é de praxe no âmbito da responsabilidade aquiliana, inclusive para fins do direito de regresso (art. 37, § 6º, da Constituição Federal) . As alterações promovidas na Lei de Introdução às Normas do Direito Brasileiro (Lindb) pela Lei 13.655/2018, em especial a inclusão do art. 28, não provocaram modificação nos requisitos necessários para a responsabilidade financeira por débito." (Acórdão 5850/2021-TCU-Segunda Câmara, rel. min. Augusto Nardes) 
O art. 28 do Decreto-lei 4.657/1942 (Lindb) , que trata da responsabilização pessoal do agente em caso de dolo ou erro grosseiro, não se aplica ao particular contratado pela Administração Pública e se refere exclusivamente à aplicação de sanções, visto que o dever de indenizar os prejuízos ao erário permanece sujeito à comprovação de dolo ou culpa, sem qualquer gradação, como é de praxe no âmbito da responsabilidade aquiliana, inclusive para fins de regresso. (Acórdão 2768/2019-TCU-Plenário, rel. min. Benjamin Zymler) 
19.	Portanto, estando adequadamente demonstrada a culpabilidade pelas irregularidades remanescentes, devem ser rejeitadas parcialmente as alegações apresentadas, e, inexistindo nos autos elementos que permitam concluir pela boa-fé dos responsáveis, as contas da Fundação ADM, de Altamiro Castilho de Almeida Filho e de Fabrício Vasconcellos Soares devem ser julgadas irregulares, responsabilizando-os pelos débitos apurados nos autos, porém sem aplicação de multa em razão da prescrição da pretensão punitiva.
 	Ante o exposto, VOTO por que seja adotada a deliberação que ora submeto a este Colegiado.
TCU, Sala das Sessões, em 30 de novembro de 2021.
AROLDO CEDRAZ 
Relator